【裁判字號】    98,訴緝,216
【裁判日期】    980930
【裁判案由】    偽造文書等
【裁判全文】
臺灣板橋地方法院刑事判決             98年度訴緝字第216號
公  訴  人  臺灣板橋地方法院檢察署檢察官
被      告  甲○○
選任辯護人  蔡宏修  律師
上列被告因偽造文書案件，經檢察官提起公訴（91年度偵緝字第
1226號），本院判決如下：
    主  文
甲○○行使偽造私文書，足以生損害於他人，處有期徒刑伍月，
如易科罰金以銀元佰元即新臺幣玖佰元折算壹日。
    事  實
一、甲○○明知其於民國（下同）88年間，與韓國「昌世旅行社
    株式會社（設韓國漢城市中區茶洞十番地韓國觀光公社B/D1
    0 樓，下稱『昌世旅行社』，按『昌世旅行社』未在我國辦
    理公司登記，係靠行在我國『富安旅行社有限公司』名下營
    業）」之在台代表人乙○○間，僅屬「LOCAL 」性質之個案
    業務合作關係，實際上並未受僱富安旅行社有限公司（設台
    北市○○○路○ 段95號5 樓，負責人：符和祥，下稱富安旅
    行社），於88年4 月間因取得「光輝國際旅行社有限公司（
    下稱「光輝旅行社」）」職員陳瑞珠所招徠之韓國濟州島5
    日遊之旅行團（按含甲○○、陳瑞珠2 人在內，共有70人）
    業務，並介紹給乙○○由「昌世旅行社」負責安排該旅行團
    在韓國濟州島之食宿後，竟接續於88年4 月19日起至5 月17
    日止，先後偽造「富安旅行社」名義，用以表示「富安旅行
    社」分別收受陳瑞珠所交付團費各新臺幣（下同）12萬元、
    5 萬元、8 萬元及25萬元（按合計50萬元）之不實事項，單
    據號碼002965、002995等之「收款憑單」計4 紙，並在上開
    4 紙「收款憑單」上盜用「富安旅行社有限公司」印章乙枚
    ，而偽造上開「收款憑單」之私文書計4 紙，並先後將上開
    4 紙偽造「收款憑單」交付陳瑞珠收執，以為行使，均足以
    生損害於「富安旅行社」及「光輝旅行社」。
二、案經乙○○告發臺灣板橋地方法院檢察署檢察官偵查起訴。
    理  由
壹、有罪部分：
一、訊據被告甲○○固坦承先後於上開時地簽立上開4 紙「收款
    憑單」予陳瑞珠收執，惟矢口否認上開犯行，辯稱：伊確係
    韓國「昌世旅行社」及我國「富安旅行社」之員工，伊係乙
    ○○之助理，乙○○為伊老闆，負責招徠韓國旅行團業務，
    乙○○亦知悉上情，且因韓國「世昌旅行社」係靠行在「富
    安旅行社」內，故伊等桌上即有「富安旅行社」之印章，伊
    接到陳瑞珠上開旅行團業務後，即拿取上開「富安旅行社」
    之印章使用，而簽發上開4 紙「收款憑單」予陳瑞珠，伊並
    無行使偽造私文書之犯行云云。經查：
  (一)被告於88年4 月間取得「光輝旅行社」職員陳瑞珠所招徠之
    韓國濟州島5 日遊之旅行團（按含被告、陳瑞珠2 人在內，
    共有70人）業務，並介紹給告發人乙○○由「昌世旅行社」
    負責安排該旅行團在韓國濟州島之食宿後，即以「富安旅行
    社」之名義，接續於88年4 月19日起至5 月17日止，先後以
    「富安旅行社」名義，簽立用以表示「富安旅行社」分別收
    受陳瑞珠所交付12萬元、5 萬元、8 萬元及25萬元（按合計
    50萬元），單據號碼002965、002995等之「收款憑單」計4
    紙，並在上開4 紙「收款憑單」上蓋用「富安旅行社有限公
    司」之印文各乙枚，先後交付陳瑞珠收執乙情，業據被告於
    本院審理時供承屬實，核與告發人乙○○此部分指述之情節
    及證人陳瑞珠於偵查中證稱：「因我那時是光輝旅行社的職
    員，同事介紹甲○○給我認識，我就把韓國團給甲○○，在
    台時已把所有團費交給甲○○，.... 」 、「（當初旅行團
    是誰和妳聯絡？）是一位『鍾先生（光輝旅行社）』表示張
    在富安、昌世旅行社做LOCAL 韓國團很久了，張就來和我聯
    絡」、「.... ， 但我有打電話去昌世，楊接過電話表示張
    有向他提到這個CASE，楊叫我直接向張接洽」等語（見91年
    度他字第1898號偵查卷第31頁、91年度偵緝字第1226號偵查
    卷第41頁），均相符合，復有被告所簽立上開「收款憑單」
    影本4 紙，在卷可稽，應堪認定。
  (二)又被告於88年間與韓國「昌世旅行社」在台代表人即告發人
    乙○○間，僅屬「LOCAL 」性質之個案業務合作關係，且被
    告於88年4 月間取得「光輝旅行社」職員陳瑞珠所招徠之韓
    國濟州島5 日遊之旅行團（按含被告、陳瑞珠2 人在內，共
    有70人）業務，並介紹給告發人乙○○由「昌世旅行社」負
    責安排該旅行團在韓國濟州島之食宿後，而實際上被告並未
    受僱「富安旅行社」工作，且上開旅行團出團乙事，亦與「
    富安旅行社」無涉等情，不僅業據告發人乙○○於偵查中指
    稱：「.... ， 我是韓國昌世旅行社在台代表人，甲○○介
    紹光輝旅行社的生意給我們，張和陳瑞珠一起帶團去韓國，
    張應付給我們9000元美金，卻只付2000元，另7000元尾款沒
    付，張在韓國就跑掉，.... 」 、「他有偽造我們公司的收
    據，他未經我們公司同意蓋我們公司的章」、「昌世從未聘
    用過他，.... 」 、「是他朋友介紹張給我認識，張把生意
    介紹給我」、「（先前有無找他介紹過給公司？）有，88年
    間有一次介紹客人，抽取佣金，但也沒把旅費交給公司」、
    「（為何這樣還是由張介紹生意？）因為他告訴我沒飯吃，
    我和他算很熟」、「兩家旅行社的業務獨立，但富安另外的
    業務聘僱我」、「（他為何有你們公司的章？）他自己去拿
    我的章蓋的，因他有客戶要介紹給我才讓他去公司」、「..
    .. ， 本件是由光輝旅行社出團，韓國部分（食、宿）委由
    我安排，張只是介紹人，我並無授權給張以昌世名義帶團，
    且錢也未交還」、「（如張把CASE給們昌世做，那收據應蓋
    何公司的章？）是要用我們的章」、「（正常的請款程序如
    何請款？）光輝應和我簽約，並付款給我，但出團前一天陳
    小姐並未聯絡我」、「（為何公司章可以讓張使用？）因章
    放抽屜裡沒有鎖他知道」等語（見91年度他字第1898號偵查
    卷第22頁、91年度偵緝字第1226號偵查卷第29、30、35、42
    、51頁）明確，核與證人即「富安旅行社」負責人符和祥於
    偵查中證稱：「旅行社負責人（富安旅行社），乙○○是昌
    世旅行社在台代表人，設定點在我們公司，且受僱於我」、
    「（張於87、88年間有無受僱於昌世旅行社？）他不是我們
    公司的職員，也是昌世，張有到過我們公司，.... 」 、「
    張冒稱是我們公司職員，.... 」 、「（你任職期間，張有
    無在富安裡設立的昌世代表處做幾個月？）沒有，他一派胡
    言，他只來過公司幾次，他私自冒名」、「我們辦理旅行業
    ，收的團費應交回公司，交由公司全權處理，不可能由職員
    先行處理」等語（見91年度偵緝字第1226號偵查卷第34、35
    頁）、證人陳瑞珠於偵查中證稱：「.... ， 他說他是富安
    旅行社靠行，是韓國昌世的LOCAL 辦事處」、「（楊有無向
    你表示張是富安或昌世員工？）沒有，楊說的沒錯，會有很
    多業務接CASE，再給旅行社，不一定是該旅行社的員工」等
    語（見91年度他字第1898號偵查卷第31、42頁）及證人即被
    告之前在兄弟旅行社同事鍾鎮宇於偵查中證稱：「（88年間
    有無介紹光輝旅行社給甲○○作生意？）有，張原是我在兄
    弟旅行社的同事，他是做韓國的LOCAL ，他當時是富安旅行
    社做韓國LOCAL 」、「（富安跟昌世老闆有無告知授權給張
    ？）沒有」等語（見91年度偵緝字第1226號偵查卷第50頁）
    ，亦均相符，足證被告於上開時地所取得「光輝旅行社」陳
    瑞珠所招徠上開韓國濟州島5 日遊之旅行團，後於88年5 月
    19日出團時，仍係以「光輝旅行社」名義出團，被告應僅係
    隨團同行，並經被告介紹給告發人由「昌世旅行社」負責韓
    國濟州島之食宿等情，均堪認定，則被告於上開時地與「昌
    世旅行社」間，應僅屬「LOCAL 」性質之個案業務合作關係
    ，而被告實際上並未受僱「富安旅行社」，且上開旅行團出
    團乙事，亦與「富安旅行社」無涉，至為顯然。
  (三)綜上所述，被告於上開時地實際上既未受僱「富安旅行社」
    ，且上開旅行團出團乙事，亦與「富安旅行社」無涉，均如
    上述，並為被告所知悉在先，則被告於88年4 月間取得「光
    輝旅行社」陳瑞珠所招徠之上開韓國濟州島5 日遊之旅行團
    （按含被告、陳瑞珠2 人在內，共有70人）業務，並介紹給
    告發人乙○○由「昌世旅行社」負責安排該旅行團在韓國濟
    州島之食宿後，再以「富安旅行社」之名義，接續於88年4
    月19日起至5 月17日止，先後以「富安旅行社」名義，簽立
    用以表示「富安旅行社」分別收受陳瑞珠所交付12萬元、5
    萬元、8 萬元及25萬元（按合計50萬元），單據號碼002965
    、002995等之「收款憑單」計4 紙，並在上開4 紙「收款憑
    單」上盜用「富安旅行社有限公司」印章乙枚，先後交付陳
    瑞珠收執所為，顯有偽造「富安旅行社」名義之上開「收款
    憑單」私文書計4 紙，並持以交付陳瑞珠，以為行使之犯罪
    故意及行為，並均足以生損害於「富安旅行社」及「光輝旅
    行社」，至為灼然。被告上開所辯，顯係事後卸責之詞，不
    足採信。被告上開犯行已臻明確，應予依法論科。
  (四)雖證人即被告之友人呂光榮於偵查中證稱：「（87年間張有
    無昌世、富安任職？）.... ， 他和楊代表韓國昌世在富安
    靠行，他們兩人一起做，.... ， 楊是張的老闆」、「他是
    韓國昌世在台灣的業務員」、「（有無和他們接過CA SE ？
    ）有，最早是用別家旅行社名字，但87年間我沒有和昌世有
    業務往來，.... 」 云云（見91年度偵緝字第1226號卷第42
    頁），惟不僅核與告發人乙○○及「富安旅行社」負責人符
    和偉2 人上開指述及證述之情節，均不相符，且有關被告是
    否確於上開時地受僱「富安旅行社」工作乙節，除被告個人
    單一供述之外，被告亦未能提出其他諸如扣繳憑單、薪水單
    或薪水轉帳等相關證明資料為佐，亦核與本院上開認定之情
    節有違，是證人呂光榮上開證述云云，顯不足為有利被告認
    定之依據，附此敘明。
二、核被告所為，係犯刑法第216 條、第210 條之行使偽造私文
    書罪。被告盜用上開「富安旅行社有限公司」印章，為其上
    開偽造「富安旅行社」名義「收款憑單」私文書之部分行為
    ；被告偽造上開「富安旅行社」名義「收款憑單」私文書之
    低度行為，復為其持以行使上開偽造「富安旅行社」名義「
    收款憑單」私文書之高度行為所吸收，均不另論擬；又被告
    於88年4 月19日起至5 月17日止，先後偽造「富安旅行社」
    名義，用以表示「富安旅行社」分別收受陳瑞珠所交付團費
    各新臺幣（下同）12萬元、5 萬元、8 萬元及25萬元（按合
    計50萬元）之不實事項，單據號碼002965、002995等之「收
    款憑單」計4 紙，並在上開4 紙「收款憑單」上盜用「富安
    旅行社有限公司」印章乙枚，而偽造上開「收款憑單」之私
    文書計4 紙，並先後將上開4 紙偽造「收款憑單」交付陳瑞
    珠收執，以為行使，均足以生損害於「富安旅行社」及「光
    輝旅行社」，為被告於上開時地遂行上開單一偽造文書犯罪
    之各個密切緊接之行為，為「接續犯」，應論以一罪；又被
    告上開犯罪後，刑法第41條有關易科罰金，先後於90年1 月
    10日、94年2 月2 日經修正公布，並自90年1 月12日、95年
    7 月1 日起生效施行，經本院比較修正前後之規定，以90年
    1 月12日起生效施行之修正前刑法第41條之規定，為有利於
    被告，應依刑法第2 條第1 項但書之規定，從90年1 月12日
    起生效施行之修正前刑法第41條之規定處斷，合先敘明。爰
    審酌被告本件犯罪之動機、目的、手段、所生危害及其犯罪
    後之態度等一切情狀，量處如主文所示之刑，並依90年1 月
    12日起生效施行之修正前刑法第41條之規定，諭知易科罰金
    之折算標準，以資儆懲。
貳、不另為無罪諭知部分：
一、本件公訴意旨另以：被告於88年4 月間，偽以「富安旅行社
    」名義，與陳瑞珠簽立「旅行條件合約書」乙份，致陳瑞珠
    因之陷於錯誤，而交付9000元美金予被告收受，惟被告事後
    前往韓國後，僅支付其中2000元美金予韓國「昌世旅行社」
    ，餘款7000元美金則遭被告捲款逃逸，因認被告此部分所為
    ，另涉有刑法第216 條、第210 條之行使偽造私文書及第33
    9 條第2 項之詐欺得利之犯嫌云云。
二、按「犯罪事實應依證據認定之，無證據不得認定犯罪事實」
    ，刑事訴訟法第154 條第2 項定有明文。
三、訊據被告甲○○堅決否認此部分犯行，辯稱：伊確實係乙○
    ○之助理，並與乙○○共同承作陳瑞珠上開旅行團業務，並
    由乙○○安排上開旅行團在韓國濟州島之食宿，後來伊到韓
    國後，因韓國「昌世旅行社」表示伊非該公司的人，且伊帳
    未填好，不知要給公司多少錢，才直接攜帶上開7000元美金
    離去，伊並無偽造上開「旅行條件合約書」及向陳瑞珠詐得
    上開7000元美金等語。經查：
  (一)被告於上開時地與陳瑞珠所簽立上開「旅行條件合約書」乙
    份上「昌世旅行社台北事務所」欄位所蓋用之印文，因卷內
    所附上開「旅行條件合約書」上之印文，甚為模糊不清，且
    經本院比對被告於上開時地所另簽立上開「收款憑單」上所
    蓋用「富安旅行社」之印文，其二者右下角之字體，明顯不
    同，而上開「旅行條件合約書」上係載明「昌世旅行社台北
    事務所」等字樣，則被告亦應無在其上蓋用「富安旅行社」
    字樣之印文，應係蓋用「昌世旅行社」之印文，始為合理，
    是公訴人認上開「旅行條件合約書」係經被告於上開時地逕
    持上開「富安旅行社」之印章蓋用其上云云，顯有誤會，合
    先敘明。
  (二)又被告於上開時地確非「富安旅行社」之員工乙節，雖據本
    院認定明確在卷，有如上述，惟被告於上開時地所取得陳瑞
    珠上開韓國濟州島5 日遊之旅行團出團乙事，與韓國「昌世
    旅行社」在台代表人即告發人乙○○間，應屬「LOCAL 」性
    質之個案業務合作關係乙節，業據告發人乙○○於偵查中亦
    供稱：「（為何當初沒有向陳表示張是冒用公司出團？）因
    張是業務員，可以接很多CASE給任何一家旅行社出團」、「
    （出團時你知否？）知道，我要準備韓國部分的食宿」、「
    （為何出團前未和陳簽約？）那是張和陳的事情，是甲○○
    向我訂韓國食宿」、「我們昌世只負責在韓國的食宿，至於
    簽約的部分，我們旅行社可事後再給款，.... 」 等語（見
    91年度偵緝字第1226號偵查卷第41、43、51頁）明確，且證
    人陳瑞珠於偵查中亦證稱：「.... ， 但我有打電話去昌世
    ，楊接過電話表示張有向他提到這個CASE，楊叫我直接向張
    接洽」、「（你電話打到那裡？）打到昌世，都是張接，有
    時打張行動」、「（楊有無向你表示張是富安或昌世員工？
    ）沒有，楊說的沒錯，會有很多業務接CASE，再給旅行社，
    不一定是該旅行社的員工」、「是張和我簽約，但當我有事
    要找張時，是由楊接了2 次電話，表示他知情，韓國部分確
    實是昌世處理，.... 」 等語（見91年度偵緝字第1226號偵
    查卷第41至43頁）綦詳，應堪認定，是被告於上開時地亦容
    確非屬「昌世旅行社」之正式員工，然就其所取得陳瑞珠上
    開韓國濟州島5 日遊乙事，被告與告發人乙○○間，應屬先
    由「LOCAL 」性質之被告向陳瑞珠取得上開韓國濟州島5 日
    遊旅行團業務後，再由被告將其所取得陳瑞珠上開旅行團業
    務之個案，介紹給告發人乙○○即韓國「昌世旅行社」承作
    上開旅行團在韓國濟州島食宿之業務合作關係，至為顯然，
    則被告於上開時地以「昌世旅行社」之名義，與陳瑞珠簽立
    上開「旅行條件合約書」乙事，自非屬毫無權利關係之人，
    且「.... ， 但當我有事要找張時，是由楊接了2 次電話，
    表示他知情，韓國部分確實是昌世處理，.... 」 等語明確
    ，亦如上述，則告發人即韓國「昌世旅行社」在台代表人乙
    ○○就被告於上開時地取得韓國濟州島5 日遊旅行團業務，
    並由被告以「昌世旅行社」名義與陳瑞珠簽立上開「旅行條
    件合約書」乙事，其間顯亦存有「事前概括授權」之合作關
    係或默契，至為灼然。
  (三)雖被告非「昌世旅行社」之正式員工，惟其因屬「LOCAL 」
    性質，而向陳瑞珠取得上開韓國濟州島5 日遊旅行團業務，
    並將其所取得陳瑞珠上開旅行團業務之個案，介紹給告發人
    乙○○即韓國「昌世旅行社」承作上開旅行團在韓國濟州島
    食宿之業務合作關係等情，均如上述，則被告於上開時地以
    「昌世旅行社」名義與陳瑞珠簽立上開「旅行條件合約書」
    乙份，自難認有偽造文書之犯行，且被告事後於88年5 月19
    日陳瑞珠上開旅行團出團前往韓國時，被告本人亦隨同前往
    韓國，並已先行支付其中2000元美金予韓國「昌世旅行社」
    收受，亦據被告迭次於偵查中及本院審理時供述明確，並核
    與告發人乙○○指述之情節及證人陳瑞珠證述之情節，均相
    符合，足堪認定，則被告於上開時地自始向陳瑞珠取得上開
    韓國濟州島5 日遊旅行團業務之經過乙節，顯非屬被告所施
    用之任何不法詐術，而陳瑞珠於上開時地所交付被告之上開
    9000元美金乙情，更非屬其因受被告所施用上開詐術，致陷
    於錯誤後所交付者，至為顯然。至於被告到達韓國後第2 天
    ，即逕自攜帶上開7000元美金逃逸，是否涉有其他刑事犯罪
    或僅屬民事債務不履行乙節，則屬另事，亦與公訴人本件起
    訴被告上開詐欺犯嫌無涉，附此敘明。
  (四)此外，復查無其他任何積極事證足以證明被告另確有公訴人
    所指此部分犯行，自屬不能證明被告此部分犯罪，惟因公訴
    人認被告此部分所為，與其經本院上開論罪科刑部分間，分
    別有一罪關係及修正前刑法第55條牽連犯之裁判上一罪關係
    ，爰均不另為無罪之諭知。
據上論斷，應依刑事訴訟法第299 條第1 項前段，刑法第2 條第
1 項但書、第210 條、第216 條、修正前刑法第41條第1 項前段
，廢止前罰金罰鍰提高標準條例第2 條，判決如主文。
本件經檢察官黃筵銘到庭執行職務。
中    華    民    國    98    年    9     月    30    日
                  刑事第七庭  審判長法  官  戴嘉清
                                    法  官  陳信旗
                                    法  官  林晏鵬
以上正本證明與原本無異
如不服本判決應於送達後10日內向本院提出上訴狀
                                    書記官  陳映孜
中    華    民    國    98    年    9     月    30    日
附錄法條：刑法第210條、第216條
中華民國刑法第210條
（偽造變造私文書罪）
偽造、變造私文書，足以生損害於公眾或他人者，處 5 年以下有
期徒刑。
中華民國刑法第216條
（行使偽造變造或登載不實之文書罪）
行使第 210 條至第 215 條之文書者，依偽造、變造文書或登載
不實事項或使登載不實事項之規定處斷。


司法院資訊處製作；財團法人民間司法改革基金會備份。
